【裁判字號】    99,上訴,2859
【裁判日期】    991014
【裁判案由】    毒品危害防制條例等
【裁判全文】
臺灣高等法院刑事判決                99年度上訴字第2859號
上  訴  人
即  被  告  甲○○○ ○○○○.
指定辯護人  本院公設辯護人陳德仁
上列上訴人即被告因違反毒品危害防制條例等案件，不服臺灣桃
園地方法院99年度重訴字第38號，中華民國99年7 月21日第一審
判決（起訴案號：臺灣桃園地方法院檢察署99年度偵字第11595
號），提起上訴，本院判決如下：
    主  文
原判決撤銷。
甲○○○ ○○○○ ○○○○○ 共同運輸第二級毒品，處有期徒刑陸年捌月，
並於刑之執行完畢或赦免後，驅逐出境。扣案如附表編號一所示
之甲基安非他命沒收銷燬之；扣案如附表編號一所示之空包裝袋
及編號二至五所示之物均沒收，未扣案犯罪所得新臺幣壹佰元沒
收，如全部或一部不能沒收，以其財產抵償之。
    事  實
一、甲○○○ ○○○○ ○○○○○（中文名字為姚協強，下稱姚協強）為馬
    來西亞國人，其與真實姓名年籍及國籍均不詳綽號為「老闆
    」（下簡稱「老闆」）之成年男子均明知甲基安非他命係屬
    舉世各國所禁止運輸之毒品（我國毒品危害防制條例明定為
    第二級毒品，不得任意持有、運輸，且係行政院依懲治走私
    條例第2條第4項授權公告之「管制物品項目及數額」所列甲
    項第4款之管制進口物品，不得私運進出口）。惟因姚協強
    在馬來西亞積欠馬幣1萬元，急需用錢，經由友人介紹認識
    「老闆」，而與「老闆」取得聯繫，「老闆」向姚協強表示
    若其到臺灣幫忙做事，事後會給付報酬馬幣1萬4仟元予姚協
    強，姚協強乃應允之，並依「老闆」指示，經由友人交付機
    票後，於民國99年4月20日下午某時搭乘中華航空CI－722號
    班機抵達臺灣桃園國際機場，隨後旋由「老闆」帶往位於臺
    北市○○○路○段258號之東吳飯店住宿，「老闆」當場並交
    付一張行動電話SIM卡及新臺幣（下同）1000元食宿費予姚
    協強，且稱翌日會與其聯絡。嗣於翌日即99年4月21日「老
    闆」打電話予姚協強，再帶姚協強前往位於桃園縣桃園市○
    ○路107號之中信大飯店住宿，由姚協強自行辦理住宿登記
    入住該飯店之106號房，「老闆」並交付住宿費4000元予姚
    協強後隨即離去。後於當日晚間某時許，在上開中信大飯店
    姚協強住宿之106號房內，由「老闆」交付一只行李箱、菲
    律賓航空公司機票，並交付現金5000元（事後花掉100元未
    扣案）及菲律賓幣1萬元予姚協強作為對價之一部分，並指
    示姚協強打開行李箱將其衣物放入該行李箱內，再向姚協強
    表示翌日將該夾層內已事先藏放之以透明塑膠袋盛裝之第二
    級毒品甲基安非他命5包（淨重3958.48公克，驗餘淨重3947
    .82公克，空包裝總重78.96公克，純度73.87％，純質淨重2
    924.13公克）之行李箱一個運送至菲律賓馬尼拉，屆時有人
    會在馬尼拉機場前來領取該行李箱，並於領取該行李箱時結
    算報酬予姚協強。姚協強囿於貪念，雖預見「老闆」委其攜
    帶之行李箱內藏放物品應屬非法違禁物，仍基於自臺灣攜帶
    我國之物品縱屬第二級毒品甲基安非他命，仍不違背其本意
    之不確定故意，與「老闆」共同基於運輸第二級毒品甲基安
    非他命出口至菲律賓國境之犯意聯絡，應允將該行李箱攜帶
    至菲律賓，姚協強遂依「老闆」之指示，於99年4月22日上
    午7時許，持「老闆」交付之上開機票並攜帶上開夾藏第二
    級毒品甲基安非他命之行李箱，前往桃園國際機場，欲搭乘
    菲律賓航空公司PR－897號班機運輸上開夾藏第二級毒品甲
    基安非他命之行李箱運輸至菲律賓馬尼拉時，於同日上午10
    時許，在桃園國際機場第一航廈出境檢查室通關時，為海關
    人員在其託運之行李箱內查獲，並扣得附表編號一所示之甲
    基安非他命五包及附表編號二至五所示姚協強及「老闆」所
    有供本件運輸甲基安非他命所用之物。
二、案經法務部調查局桃園縣調查處報請臺灣桃園地方法院檢察
    署檢察官偵查起訴。
    理  由
壹、程序部分：
    按被告以外之人於審判外之陳述，雖不符刑事訴訟法第159
    條之1至第159條之4之規定，而經當事人於審判程序同意作
    為證據，法院審酌該言詞陳述或書面陳述作成時之情況，認
    為適當者，亦得為證據；當事人、代理人或辯護人於法院調
    查證據時，知有刑事訴訟法第159條第1項不得為證據之情形
    ，而未於言詞辯論終結前聲明異議者，視為有前項之同意，
    刑事訴訟法第159條之5第1項、第2項分有明文。本判決下列
    認定事實所引用之卷證所有證據（供述、文書及物證等），
    均經依法踐行調查證據程序，檢察官、被告及辯護人均未主
    張排除前開證據能力，且迄於本院言詞辯論終結前均未表示
    異議，本院審酌前開證據資料製作時之情況，尚無違法不當
    及證明力明顯過低之瑕疵，其書證部分亦無刑事訴訟法第15
    9條之4之顯有不可信之情況與不得作為證據之情形，且均與
    本案具關連性，認以之作為證據應屬適當，故揆諸上開規定
    ，認上揭證據資料均有證據能力。
貳、實體部分：
一、訊據被告固坦承於99年4 月20日受「老闆」指示由馬來西亞
    來臺灣，並與「老闆」會面入住臺北市東吳飯店及桃園市中
    信大飯店，後於99年4 月21日經「老闆」交付夾層內藏有物
    品之行李箱一個，「老闆」委託其將該行李箱運送至菲律賓
    ，事成後可獲得馬幣1 萬4 仟元之酬勞，被告乃應允攜帶該
    行李箱前往菲律賓，而於99年4 月22日遭查獲等情，惟矢口
    否認有何運輸第二級毒品之犯行，並辯稱：伊不知道行李箱
    內夾藏有毒品，老闆交付的錢除第一天的1000元係吃飯用，
    第二天早上給的4000元係飯店房租用外，第二天晚上給的現
    金5000元及菲幣1萬元係供其自行花用云云。惟查：
(一)被告為馬來西亞人，於99年4 月20日經由「老闆」指示搭機
    抵臺，旋由「老闆」帶往上開東吳飯店住宿，並交付1 張行
    動電話SIM卡及1仟元食宿費予被告。嗣於翌日即99年4月21
    日「老闆」再帶被告前往桃園市中信大飯店住宿，被告即入
    住該飯店106號房，「老闆」並交付住宿費4仟元予被告後隨
    即離去。後於當日晚間某時許，在上開中信大飯店被告住宿
    之106號房內，「老闆」交付夾藏上開以塑膠袋包裝為5包之
    第二級毒品甲基安非他命之行李箱一只、5仟元（已使用100
    元）、菲律賓航空公司機票及菲律賓幣1萬元予被告，再由
    被告於99年4月22日上午至桃園國際機場，攜帶上開夾藏第
    二級毒品甲基安非他命之行李箱欲搭乘菲律賓航空PR－897
    班機前往菲律賓馬尼拉，而於同日上午10時許，在桃園國際
    機場第一航廈出境檢查室通關時，為海關人員在其託運之行
    李箱內查獲，經送法務部調查局桃園縣調查站初步鑑定確認
    包裹內所有物品，確呈第二級毒品甲基安非他命反應，嗣經
    送鑑結果，確認係第二級毒品甲基安非他命而查獲等情，有
    被告之護照、臺北關稅局扣押貨物運輸工具收據及搜索筆錄
    、法務部調查局桃園縣調查站扣押筆錄、扣押物品目錄表、
    法務部調查局桃園縣調查站涉嫌毒品危害防制條例毒品初步
    鑑驗報告單、查獲照片等件附卷可稽（見99年度偵字第1159
    5號卷第8至12、15、20至33頁），復有扣案之第二級毒品甲
    基安非他命5包及小袋5只、行李箱、手機、4千9百元及菲律
    賓幣1萬元可資佐證，且為被告所不否認，是此部分之事實
    ，堪以認定。
(二)又本件查扣行李箱內夾藏之5包結晶，經送請法務部調查局
    分別以化學呈色法及氣相層析質譜儀分析法鑑定，認均含第
    二級第89項毒品甲基安非他命成分，合計淨重3958.48公克
    （驗餘淨重3947.82公克，空包裝總重78.96公克），純度73
    .87％，純質淨重2924.13公克等情，亦有法務部調查局99年
    4月30日調科壹字第09900193920號鑑定書在卷可參（見99年
    度偵字第11595號卷第51至52頁，原審卷第21至22頁），堪
    認被告所攜帶之行李箱內所夾藏確係第二級毒品甲基安非他
    命無訛。
(三)另被告已自承自馬來西亞來臺、在臺灣及前往菲律賓之所有
    費用，包括機票及食宿費用，一概由「老闆」負擔，「老闆
    」只要求其自馬來西亞來臺並將扣案行李箱自臺灣攜往菲律
    賓馬尼拉，事成之後，則願給予馬幣1萬4仟元等情，惟審酌
    「老闆」係經由被告之友人甫於99年4月間介紹而取得聯絡
    ，並無深交，衡情「老闆」必無平白代為付費招待被告來臺
    旅遊之可能，可見被告對於扣案行李箱內夾藏違法物品一節
    ，主觀上已有預見。又據被告自承，需依「老闆」之指示，
    將行李箱攜帶至菲律賓交付予「老闆」所指定之人等節，可
    見被告需將該行李箱交予他人，且為此行之重要目的，而該
    行李箱尚非單純供被告自己裝放衣物所用，況被告於上開中
    信大飯店內打開行李箱預置放入其衣物時，已看見有一層物
    品夾藏在行李箱夾層內，且該夾藏物品有相當之厚度，已佔
    據極大部分該行李箱置放物品之位置，被告亦自承覺得相當
    奇怪，然被告仍依據「老闆」之指示將其衣物置放其上，而
    將自己原有置放衣物之包包棄置不用，欲攜帶上開行李箱前
    往菲律賓交予「老闆」指定之人，更非合理，益徵被告明知
    夾藏之物品為違禁物。再者，扣案之行李箱，乃容易購得之
    用品，若非其內另有夾藏不法物品，「老闆」大可在菲律賓
    購得，無需如此費事，由專人特地自馬來西亞搭機來臺，再
    由臺灣攜帶至菲律賓，更無輾轉找來被告，甚至猶需由第三
    地之馬來西亞來臺灣，迂迴交由被告攜運前往菲律賓之理；
    又被告自承案發時每月薪資約為馬幣2仟多元，而「老闆」
    允諾之報酬為馬幣1萬4仟元，相較其每月之薪資近7倍，已
    屬鉅額，而「老闆」僅要求被告攜帶行李箱前往菲律賓，顯
    見該物品苟無暴利或違法，且需承擔高度風險，「老闆」豈
    有交由被告運送而不自為，復支付高額報酬之理，此工作與
    報酬間顯不相當，足徵被告主觀上確已知悉扣案行李箱內夾
    藏違法物品之事實，甚為明確，其上開不知情之辯詞，尚無
    足取。
(四)被告於案發時年已42歲餘，又有工作之經驗，則其對於甲基
    安非他命為國際間懸為厲禁之毒品，禁止持有運送，自難諉
    為不知。而按行為人對於構成要件之事實，預見其發生而其
    發生並不違背其本意者，以故意論，刑法第13條第2 項定有
    明文，即所謂不確定故意或間接故意。依上說明，被告來臺
    此行之目的，係將扣案之行李箱自臺灣攜帶至菲律賓，被告
    已預見扣案行李箱內夾藏不法物品，為貪圖小利，而仍僥倖
    執意受託，將之攜帶出境欲前往菲律賓，顯見其對於扣案行
    李箱內藏放之物品，縱屬我國毒品危害防制條例所列之第二
    級毒品甲基安非他命，及屬我國懲治走私條例所禁止私運出
    口之管制物品，亦不違背其本意，其具有運輸、私運第二級
    毒品海洛因之不確定故意，至為灼然。
(五)綜合上述，被告上開犯行，事證已臻明確，所辯各節，無非
    卸責之詞，尚無可採，其犯行可以認定，應依法論科。
二、按甲基安非他命為毒品危害防制條例第2條第2項第2款所定
    之第二級毒品，且屬行政院依懲治走私條例第2條第4項授權
    公告之「管制物品項目及數額」所列甲項第4款之管制進口
    物品，依法不得持有、運輸或私運出口；次按運輸毒品罪祇
    以所運輸之毒品已實施運送為已足，並非以運扺目的地為完
    成犯罪之要件，換言之，區別該罪既遂、未遂之依據，應以
    已否起運為準，既已起運，構成該罪之輸送行為即已完成，
    不以達到目的地為既遂條件（最高法院92年度台上字第3096
    號判決意旨參照）；又按懲治走私條例第二條之私運管制物
    品出口逾公告數額罪，其所謂出口，係指由我國海港、航空
    機場或陸地邊境向國外運輸者而言。其私運之方式，不論為
    海運、空運或陸運，或數方式併用，均屬之。如對於私運管
    制物品出口之構成犯罪事實，已開始實行者，即屬著手，而
    以運出國境為既遂（最高法院88年度台上字第2489號判決意
    旨參照）。是被告基於不確定故意，自臺灣運輸並私運管制
    毒品甲基安非他命欲前往菲律賓尚未出境前遭查獲，核其所
    為，係犯毒品危害防制條例第4條第2項之運輸第2級毒品罪
    及懲治走私條例第2條第2項、第1項之私運管制物品出口未
    遂罪。公訴人認被告係以直接故意為之，尚有誤會。被告與
    「老闆」之成年人間，有犯意聯絡及行為分擔，為共同正犯
    。被告持有第二級毒品甲基安非他命之低度行為，為運輸毒
    品之高度行為所吸收，不另論罪。被告係以一行為同時觸犯
    運輸第二級毒品罪及私運管制物品出口未遂罪，為想像競合
    犯，應依刑法第55條規定從較重之運輸第二級毒品罪處斷。
    末按犯第4條至第8條之罪於偵查及審判中均自白者，減輕其
    刑，毒品危害防制條例第17條第2項定有明文，被告於偵查
    及原審審理中均自白犯行（見99年度偵字第11595號卷第35
    至36頁，原審審判筆錄），是所犯共同運輸第二級毒品犯行
    ，應依法減輕其刑。
三、原判決以被告犯行事證明確，予以論罪科刑，固非無見。惟
    查：(一)被告對如何經共犯「老闆」之授意、約定、取貨、
    裝入行李箱、入境後行程之安排均已於偵查及原審審理時自
    白，原審未及審酌毒品危害防制條例第17條第2項之規定減
    輕其刑，尚有未洽。(二) 未扣案之1百元係被告共同運輸第
    二級毒品所得財物，亦應依毒品危害防制條例第19條第1項
    規定宣告沒收，如全部或一部不能沒收時，以其財產抵償之
    ，原審漏未宣告沒收及如不能沒收，以其財產抵償之，亦有
    未洽。被告上訴意旨泛稱從輕量刑云云，雖無理由，惟原判
    決既有前揭可議，仍應由本院就此部分予以撤銷改判。爰審
    酌被告於我國並無犯罪紀錄，係基於不確定故意及因一時貪
    念而有本件犯行，惟所欲圖利不高，且尚未實際獲取利益，
    而運輸之甲基安非他命尚未出境我國即為警查獲，尚未造成
    具體毒害，及其犯罪之動機、目的、手段、犯罪後態度等一
    切情狀，量處如主文所示之刑。查被告為馬來西亞國人，雖
    係合法來臺，卻於入境我國為本件犯行，並受有期徒刑以上
    刑之宣告，顯不宜許之繼續在我國居留，併依刑法第95條之
    規定，諭知被告應於刑之執行完畢或赦免後，予以驅逐出境
    。
四、沒收：
    按沒收為從刑之一種，應隨主刑宣告。又共同正犯因相互間
    利用他方之行為，以遂行其犯意之實現，本於責任共同之原
    則，共同正犯應對所參與犯罪之全部事實負責，有關從刑之
    沒收部分，雖他共同正犯所得之物，亦應於其本身所處主刑
    之後，併為沒收之諭知（最高法院92年度台上字第7050號判
    決參照）。另按毒品危害防制條例第19條第1項前段，犯第4
    條至第9條、第12條、第13條或第14條第1項、第2項之罪者
    ，其供犯罪所用或因犯罪所得之財物，均沒收規定，係屬強
    制規定，採義務沒收原則，並非事實審法院得依職權決定之
    事項，祇須為被告所有且供販賣毒品所用或因犯罪所得之物
    ，即應沒收，不以搜獲扣押為限（最高法院97年度台上字第
    6134號判決要旨參照）。扣案之附表編號一甲基安非他命5
    包（淨重3958.48公克，驗餘淨重3947.82公克，空包裝總重
    78.96公克，純度73.87％，純質淨重2924.13公克），係第
    二級毒品，業經鑑驗如前，爰依毒品危害防制條例第18條第
    1項前段諭知沒收銷燬之；至於鑑驗中費失之毒品，既已滅
    失，自無庸再宣告沒收銷燬；而用以包裝附表編號一甲基安
    非他命之空塑膠袋5只（空包裝總重78.96公克），係用以包
    裝毒品，防其裸露、潮溼、便於攜帶之用，係供本件犯罪所
    用之物，且為共犯「老闆」所有，業據被告供明，而外包裝
    袋可與甲基安非他命毒品分離，並經鑑定機關就之與本件扣
    案之甲基安非他命分別鑑定量重，有前引鑑定書可憑，足證
    與扣案之甲基安非他命並無不可析離之關係，暨附表編號二
    本件用以藏放甲基安非他命之行李箱一個、編號三行動電話
    一支（其內SIM卡一枚）、編號四之4900元、編號五之菲律
    賓幣1萬元，係供被告運輸本件毒品所用之物，自屬供運輸
    毒品犯罪所用之物，且分為被告或共犯「老闆」所有，均應
    依毒品危害防制條例第19條第1項前段規定宣告沒收；未扣
    案之100元係被告共同運輸第二級毒品所得財物，亦應依毒
    品危害防制條例第19條第1項規定宣告沒收，如全部或一部
    不能沒收時，以其財產抵償之。又被告雖自承運輸第二級毒
    品甲基安非他命成功後可得馬幣1萬4仟元報酬，惟被告尚未
    實際取得該報酬，自無庸對之宣告沒收。至於未扣案之由「
    老闆」提供予被告之馬來西亞與臺灣、臺灣與菲律賓間之機
    票、及第一天早上給付之1000元及第二天上午給付之4000元
    之食宿費用，係屬其進行本案運輸毒品犯罪之必要交通食宿
    支出，非供其等運輸毒品犯罪之用，亦非屬被告運輸毒品所
    得之對價，尚不得依毒品危害防制條例第19條第1項規定宣
    告沒收，併此敘明。
據上論斷，應依刑事訴訟法第369 條第1 項前段、第364 條、第
299 條第1 項前段，毒品危害防制條例第4 條第2 項、第17條第
2 項、第18條第1 項前段、第19條第1 項，懲治走私條例第2 條
第2 項、第1 項、第11條前段，刑法第11條、第28條、第55條、
第95條，判決如主文。
本案經檢察官張秋雲到庭執行職務。
中    華    民    國    99    年    10    月    14    日
                  刑事第十一庭      審判長法  官  許宗和
                                          法  官  潘進柳
                                          法  官  沈君玲
以上正本證明與原本無異。
如不服本判決，應於收受送達後10日內向本院提出上訴書狀，其
未敘述上訴之理由者並得於提起上訴後10日內向本院補提理由書
（均須按他造當事人之人數附繕本）「切勿逕送上級法院」。
                                          書記官  彭于瑛
中    華    民    國    99    年    10    月    14    日
附錄：本案論罪科刑法條全文
毒品危害防制條例第4條
製造、運輸、販賣第一級毒品者，處死刑或無期徒刑；處無期徒
刑者，得併科新臺幣 2 千萬元以下罰金。
製造、運輸、販賣第二級毒品者，處無期徒刑或 7 年以上有期
徒刑，得併科新臺幣 1 千萬元以下罰金。
製造、運輸、販賣第三級毒品者，處 5 年以上有期徒刑，得併
科新臺幣 7 百萬元以下罰金。
製造、運輸、販賣第四級毒品者，處 3 年以上 10 年以下有期
徒刑，得併科新臺幣 3 百萬元以下罰金。
製造、運輸、販賣專供製造或施用毒品之器具者，處 1 年以上
7 年以下有期徒刑，得併科新臺幣 1 百萬元以下罰金。
前五項之未遂犯罰之。
懲治走私條例第2條
私運管制物品進口、出口逾公告數額者，處 7 年以下有期徒刑
，得併科新臺幣 3 百萬元以下罰金。
前項之未遂犯罰之。
第 1 項所稱管制物品及其數額，由行政院公告之。
附表
┌──┬─────────┬─────────┐
│編號│物品名稱          │數量              │
├──┼─────────┼─────────┤
│ 一 │甲基安非他命      │5 包（淨重3958.48 │
│    │                  │公克，驗餘淨重    │
│    │                  │3947.82 公克，空包│
│    │                  │裝5只總重78.96公克│
│    │                  │，純度73.87％，純 │
│    │                  │質淨重2924.13公克 │
│    │                  │）                │
├──┼─────────┼─────────┤
│ 二 │行李箱            │一個              │
├──┼─────────┼─────────┤
│ 三 │NOKIA 手機（含SIM │一支              │
│    │卡及電池）        │                  │
├──┼─────────┼─────────┤
│ 四 │新臺幣            │4900元            │
├──┼─────────┼─────────┤
│ 五 │菲律賓幣          │1萬元             │
└──┴─────────┴─────────┘

司法院資訊處製作；財團法人民間司法改革基金會備份。
